臺灣士林地方法院刑事判決　　　　　　　　　　　　　八十九年度易字第四五三號
　　公　訴　人　臺灣士林地方法院檢察署檢察官
　　被　　　告　甲○○
右列被告因詐欺案件，經檢察官提起公訴（八十九年度偵緝字第七四號），本院判決
如左：
    主  文
甲○○無罪。
    理  由
一、公訴意旨略以：被告甲○○因裝潢告訴人乙○○家中而與告訴人認識，嗣搬至告
    訴人住處附近經營工廠，其明知並無資力，且借款後並無還款意願。詎意圖為自
    己不法之所有，於八十八年五月二十七日，在告訴人住處，向告訴人借款新台幣
    （下同）十五萬元，並訛稱係購買機器之用，並保證還款云云，使乙○○陷於錯
    誤，交付現款並收受陳昱全（另案通緝中）所簽發之支票（面額十五萬元、付款
    人：上海商業儲蓄銀行、帳號：○一○六九九號、票號：ＣＤＡ0000000
    號、發票日：八十八年六月二十七日）為執，嗣屆期提示未獲兌現。於七月一日
    甲○○另開立借據以虛偽應付，隨後逃逸無蹤。因認被告涉有刑法第三百三十九
    條第一項之詐欺取財罪嫌。
二、本件公訴人認被告甲○○涉有右揭犯行，無非係以告訴人之指述，支票影本一紙
    ，以及被告始終無法提出已還款之證明，且其所借款之用途、何以未如期還款，
    均無法提出證據證明其無詐欺犯意，參以其借款後即將工廠關閉並逃逸無蹤，足
    認其借款之初即有詐欺犯意，為其主要論據。訊據被告固承認於右揭時地向告訴
    人借款十五萬元之事實，惟堅決否認其有詐欺取財之犯行，辯稱：伊之前曾幫告
    訴人裝潢過，因此熟識，嗣與陳昱全合夥設立福閣工程有限公司（下簡稱福閣公
    司），因資金不足，乃開立十五萬元之支票，向告訴人借錢係要購買切割機、砂
    輪機及自動鑽床等工廠機器，後來因客戶積欠工程款致自己支票跳票，而無法繼
    續經營；伊曾先後四次共還給告訴人九萬四千五百元，分別為二萬元、二萬五千
    元、四千五百元、四萬五千元，最後一次係將對千由廣告社應收工程之尾款債權
    轉讓予告訴人，並未另向告訴人借款十四萬元乙事等語。
三、按犯罪事實應依證據認定之，無證據不得推定其犯罪事實。又不能證明被告犯罪
    者，應諭知無罪之判決，刑事訴訟法第一百五十四條、第三百零一條第一項分別
    定有明文。另按事實之認定，應憑證據，如未能發現相當證據，或證據不足以證
    明，自不能以推測或擬制之方法，為裁判基礎；且被告否認犯罪事實所持之辯解
    ，縱屬不能成立，仍非有積極證據足以證明其犯罪行為，不能遽為有罪之證明，
    最高法院四十年臺上字第八六號判例、三十年度上字第一八三一號判例分別著有
    明文可資參照。又刑法第三百三十九條第一項詐欺罪之成立，以意圖為自己或第
    三人不法之所有，以詐術使人將本人或第三人之物交付為要件，若行為人所用方
    法，不能認為詐術，亦不致使人陷於錯誤，則不得據以該罪相繩，亦經最高法院
    四十六年臺上字第二六○判例闡述甚明。至於債務人於債之關係成立後，如有未
    依債之本旨履行民事債務之情形，在一般社會經驗上可能之原因甚多，縱令是出
    於惡意不為履行，苟無足以證明其在債之關係發生時，自始即具有不法所有意圖
    之積極證據，亦僅能令負民事之遲延給付責任，依刑事訴訟法第一百五十四條之
    規定，尚不得據此債信違反之客觀事實，而推定債務人原有詐欺取財之犯意。
四、經查：
  (一)被告甲○○向告訴人乙○○調借十五萬元，固為告訴人指訴歷歷，且為被告所自
    承，並有借據及上揭支票各一紙附卷可稽，此部分事實堪以認定。惟證人即前福
    閣公司員工丙○○到庭結證稱：「（問：是否知道被告有向乙○○借錢？）知道
    。鄒先生跟我說被告有跟他調資金，當時我不知道他借多少錢。」、「（問：被
    告有還他錢？）有一次在海產店，我看到被告拿幾千元給鄒先生，後來有一次，
    被告叫我拿二萬元客票交給告訴人鄒先生。」、「‧‧‧二萬多元的客票是我拿
    去要還借款的。」、「（問：被告是否有交一批機器給你保管？）鑽床、電焊機
    、切管的機器等，‧‧‧這些機器都是被告買的。」（以上見本院九十年三月二
    十三日訊問筆錄）、「（問：從你七月進去公司到十月結束營業，營業狀況如何
    ？）他公司主要是做裝潢，公司都有收入，‧‧‧」、「（問：到被告結束營業
    之前，被告是否有買新的機械？）買一些水電用的工具交給師傅使用，薪資付不
    出來，被師傅扣住不還他。」、「（問：你所說的水電工具是否包括自動切割機
    、電鑽砂輪機、鑽床？）是，但是金額都不是很高。」、「（問：被告當時是否
    有說為何要將票交給告訴人？）他說要還告訴人錢。」（以上見本院九十年十一
    月二十六日訊問筆錄）等語。徵以告訴人所經營之信享企業有限公司設於華南商
    業銀行樟樹灣分行（帳號：000000000000）之帳戶，確實於八十八
    年七月二十六日、同年月三十一日分別有二萬餘元之支票存入兌現，此有該銀行
    九十年十月二十三日華樟存字第一三五號函檢送之存款往來明細表一份在卷可
    佐，足見被告確實有購置裝潢用機器等設備，且有實際經營裝潢之業務，並陸續
    清償部分借款之事實，公訴人認被告無法舉出證據證明借款之用途及還清部分款
    項云云，尚有未當。
  (二)又告訴人於偵、審中，原矢口否認被告曾還款之事實，迄證人丙○○於本院調查
    時證述曾將被告所交付之客票持交告訴人以清償借款等情，始改口稱：「（問：
    證人丙○○說他有拿過一張客票給你？）有兩張，一張客票十四萬，結果跳票，
    後來的工程款就是還這一張。另外一張沒有還。八八年先借十五萬，拿一張十五
    萬客票，發票人是陳昱全，跳票，在七月一日立了一張借據，七月二日要還，但
    是後來他沒有來還。十五萬沒有還，還沒有到期前，又跟我借十四萬，十四萬部
    分他就先拿工程款還我，我跟甲○○一起到千由廣告公司收七萬或九萬已經記不
    清楚，開千由企業社的票，背書轉讓給我，沒有收兩萬多的客票。我是告他十五
    萬的事。」（以上見本院九十年十月五日訊問筆錄）、「（問：為何第一筆十五
    萬未還清，你還借他十四萬？）因為第一筆十五萬開的票是三個月後，還沒到期
    ，被告七月一、二日再跟我借第二筆十四萬，他開十四萬的票給我，我去銀行照
    會，銀行說已經停止往來，所以才叫被告寫切結書，被告十四萬有還九萬多。」
    、「（問：為何十四萬未還清，你沒有一起告？）有還我一部份，要告被告不容
    易成立。」、「（問：為何被告先還後債？）因為第一筆十五萬的票還沒到期。
    〈庭呈支票及退票影本，正本閱後發還〉」、「（問：被告何時向你借第二筆？
    ）七月一、二日向我借的。他寫切結書時，我就把十四萬的票還他。」（見本院
    九十年十一月二十六日訊問筆錄）云云。但查，既然第一筆十五萬元遭退票，且
    被告於八十八年七月一日立下收據一紙據，內容為：「茲因借款退票壹拾伍萬元
    整，訂於七月二日下午八時前來還清。」等語，有該收據影本一紙附卷足參，前
    債既未清，焉有可能再於立據當日或翌日，再度借款十四萬元？又被告以福閣公
    司名義所開立之面額十五萬元支票，經告訴人提示遭退票後，告訴人迄今仍保管
    該張支票及存款不足退票單，苟當時被告確有開立支票第二度借款十四萬元，何
    以告訴人竟未保管，於被告立下切結書後，即將之歸還被告？顯有違常情，尚難
    採信。況起訴書所載被告借款十五萬元之事實，已為被告所承認，且有該支票影
    本及借據一紙附卷可佐，已如前述，然被告另借款十四萬元乙事，除有告訴人嗣
    後之指述外，並無任何其他證據以輔其說，而告訴人所提出之切結書，僅載明：
    「茲欠新台幣壹拾肆萬元整，共分五期清還。‧‧‧」等語，並無任何借款時間
    、金額之記載，何能證明告訴人所言為真？況倘真有其事，何以告訴人於偵、審
    中，均未曾提及，迄被告陳明確實曾還款九萬餘元後，及證人丙○○證述確有其
    事後，始於九十年十月五日首次供出上情，並提出上開收據及切結書各一份為證
    ，足認告訴人確有隱瞞事實之真相，所述已難輕信。另告訴人稱：伊要告的僅係
    其中一筆十五萬元部分，惟果如是，第二筆十四萬元部分仍有四萬餘元未清，告
    訴人竟捨此不對被告追訴，實與常情有違，尚難徒憑告訴人片面之詞，遽認被告
    有另借款十四萬元之事實。
  (三)綜上所述，被告並無虛言購置機器為手段，使告訴人陷於錯誤而貸予款項，至被
    告尚未還清餘款，固有不是，然此純為民事糾葛，宜循民事訴訟程序以資解決，
    殊難僅憑告訴人片面指訴而認被告有詐欺取財之犯行，公訴人所舉之證據，既不
    能證明被告犯罪，依法即應諭知無罪之判決。
五、至臺灣臺北地方法院檢察署九十年五月九日北檢茂永九十偵緝三一八字第一九五
    一二號號函，檢送該署九十年度偵緝字第三一八號被告甲○○詐欺案卷二宗（含
    該署八十九年度偵字第二三九二九號偵查卷）；臺灣高雄地方法院檢察署八十九
    年十月三十一日雄檢茂生八九偵緝一三六九字第七六七五二號函，檢送該署八十
    九年度偵緝字第一三六九號被告甲○○詐欺案卷二宗（含該署八十八年度偵字第
    二八一四七號偵查卷）、八十九年十一月三十日雄檢茂生八九偵二六四○八字第
    八四五六六號函，檢送該署八十九年度偵字第二六四○八號被告甲○○詐欺案卷
    一宗，分別請求併案審理，認被告另所涉犯詐欺罪嫌，與本案有連續犯之裁判上
    一罪關係，請予合併審理云云。惟查，本案被告被訴詐欺部分，業經本院判決無
    罪，已如前述，則移送併案所分指被告另涉犯詐欺罪嫌部分，與前揭起訴經判決
    無罪部分，均不生全部與一部之裁判上一罪關係，尚非起訴效力所及，且此部分
    復未經提起公訴，即非本院所得審究，應退由檢察官另為適法之處理，附此敘明
    。
據上論斷，應依刑事訴訟法第三百零一條第一項，判決如主文。
本案經檢察官簡靜玉到庭執行職務
中      華      民      國    九十一    年      八      月    二十九    日
                                  臺灣士林地方法院刑事第二庭
                      法  官  李  昆  霖
右正本證明與原本無異。
如不服本判決，應於判決送達後十日內，向本院提出上訴狀。
                                          書記官  李  佩  真
中      華      民      國    九十一    年      八      月     三十     日
